臺灣臺中地方法院民事判決　九十一年度訴字第二○九二號
　　原　　　告　台灣省自來水股份有限公司
　　法定代理人　甲○○
　　訴訟代理人　丙○○
　　被　　　告　乙○○
右當事人間請求清償借款事件，本院判決如左：
　　主　　文
原告之訴駁回。
訴訟費用由原告負擔。
　　事　　實
甲、原告方面：
一、聲明：被告應給付原告新台幣（以下同）壹佰柒拾萬零壹仟伍佰柒拾伍元。
二、陳述略稱：
（一）原告於民國七十六年六月二十四日向被告購買其所有坐落台中縣沙鹿鎮○○○段○路
　　　厝小段四二九之一地號土地（下稱系爭土地）內之面積二二五平方公尺，每坪價金新
　　　台幣（以下同）二千二百七十元，總價一十五萬四千五百零三元，於七十六年八月、
　　　八十年七月間付清。查系爭土地係供作自來水管線用地，因系爭土地位於都市計劃保
　　　護區內，依法應變更為「公用事業用地」方可辦理所有權移轉登記，但因都市計劃變
　　　更之拖延，至九十一年二月二十六日始分割完成，適於辦理所有權移轉登記。嗣原告
　　　申請土地謄本時，始發覺被告已將所有權移轉登記予訴外人莊惠美，已構成給付不能
　　　，爰依民法第二百二十六條規定，請求被告按市價每坪約二萬五千元之價格計算損害
　　　額，賠償原告一百七十萬零一千五百七十五元。
（二）原告購買系爭土地係為「大台中區○○○○○道管道用地」，非為做耕地購置，被告
　　　於訂約時已預期應於變更土地使用分區後將所有權移轉登記予原告，此可從被告出具
　　　之收據，及後來為便於領取尾款所立之切結書內載「茲該土地尚未完成分割登記，無
　　　法辦理產權過戶，．．．」可以證明，故本件買賣契約，依法難謂無效。
（三）被告土地早在八十五年十二月間轉賣予吳江河，吳江河再於八十九年九月間轉賣予莊
　　　惠美，被告早非系爭土地所有權人，故無同時履行抗辯之問題。
三、證據：提出買賣契約書乙份、收據二紙、新舊土地登記謄本各乙份、使用分區證明書乙
　　紙、切結書乙紙為證。
乙、被告方面：
一、聲明：原告之訴駁回。
二、陳述略稱：
（一）系爭土地為農地，買賣契約簽立時依當時土地法第三十條規定，私有農地所有權之移
　　　轉，其承受人以能自耕者為限，並不得移轉為共有，違反前項規定者，其所有權之移
　　　轉無效。查原告並無自耕農身分，系爭土地於簽立買賣契約時不能移轉登記予原告，
　　　故兩造間之買賣契約係以不能之給付為契約標的，依民法第二百四十六條第一項規定
　　　，買賣契約應屬無效。原告基於無效之買賣契約關係，對被告為債務不履行損害賠償
　　　之請求，於法自無理由。
（二）被告爰為同時履行抗辯，即在原告拆除在施設於被告所有土地內之自來水管線返還土
　　　地占有與被告之前，被告拒絕給付對價金錢與原告。
（三）系爭土地並無每坪二萬五千元之價值，而且原告早於七十六年間起即在被告所有土地
　　　施設自來水管線，使用、收益迄今，原告並未受有系爭土地市價價值之損害。
　　理　　　由
一、原告起訴主張：原告於七十六年六月二十四日向被告購買其所有系爭土地內之面積二二
　　五平方公尺，每坪價金二千二百七十元，總價一十五萬四千五百零三元，於七十六年八
　　月、八十年七月間付清。查系爭土地係供作自來水管線用地，因系爭土地位於都市計劃
　　保護區內，依法應變更為「公用事業用地」方可辦理所有權移轉登記，但因都市計劃變
　　更之拖延，至九十一年二月二十六日始分割完成，適於辦理所有權移轉登記。嗣原告申
　　請土地謄本時，始發覺被告已將所有權移轉登記予訴外人莊惠美，已構成給付不能，爰
　　依民法第二百二十六條規定，請求被告按市價每坪約二萬五千元之價格計算損害額，賠
　　償原告一百七十萬零一千五百七十五元等語。
二、被告則以：系爭土地為農地，買賣契約簽立時依當時土地法第三十條規定，私有農地所
　　有權之移轉，其承受人以能自耕者為限，並不得移轉為共有，違反前項規定者，其所有
　　權之移轉無效。查原告並無自耕農身分，系爭土地於簽立買賣契約時不能移轉登記予原
　　告，故兩造間之買賣契約係以不能之給付為契約標的，依民法第二百四十六條第一項規
　　定，買賣契約應屬無效。原告基於無效之買賣契約關係，對被告為債務不履行損害賠償
　　之請求，於法自無理由等語資為答辯。
三、查原告主張渠於七十六年六月二十四日向被告購買其所有系爭土地內之面積二二五平方
　　公尺，每坪價金二千二百七十元，總價一十五萬四千五百零三元，於七十六年八月、八
　　十年七月間付清，惟系爭土地係供作自來水管線用地，因系爭土地位於都市計劃保護區
　　內，依法應變更為「公用事業用地」方可辦理所有權移轉登記，但因都市計劃變更之拖
　　延，至九十一年二月二十六日始分割完成，適於辦理所有權移轉登記，嗣原告發覺被告
　　已將所有權移轉登記予訴外人莊惠美之事實，業據原告提出買賣契約書乙份、收據二紙
　　、新舊土地登記謄本各乙份、使用分區證明書乙紙等在卷為證，且為被告所不爭執，堪
　　先信為真正。
四、按以不能之給付為契約標的者，其契約為無效。但其不能情形可以除去，而當事人訂約
　　時並預期於不能之情形除去後為給付者，其契約仍為有效，民法第二百四十六條第一項
　　定有明文。查系爭土地地目為林，使用分區編定為保護區，有上開土地登記謄本、使用
　　分區證明書等在卷可稽，堪認系爭土地為私有農地。再依兩造買賣契約簽立時依當時土
　　地法第三十條規定：私有農地所有權之移轉，其承受人以能自耕者為限，並不得移轉為
　　共有，違反前項規定者，其所有權之移轉無效。查原告並無自耕農身份，依照上揭規定
　　，系爭土地於簽立買賣契約時自不能移轉登記予原告，故兩造間之買賣契約係以不能之
　　給付為契約標的，依民法第二百四十六條第一項前段規定，買賣契約應屬無效。雖原告
　　另主張：原告購買系爭土地係為「大台中區○○○○○道管道用地」，非為做耕地購置
　　，被告於訂約時已預期應於變更土地使用分區後將所有權移轉登記予原告，此可從被告
　　出具之收據，及後來為便於領取尾款所立之切結書內載「茲該土地尚未完成分割登記，
　　無法辦理產權過戶，．．．」可以證明，故本件買賣契約，依法難謂無效云云。惟查：
　　兩造於七十六年六月二十四日簽立之買賣契約書第五條明定「乙方（按即被告）在領取
　　訂款之公庫支票時，應備齊印鑑證明、戶籍謄本及在產權移轉有關書件認蓋印鑑章，交
　　甲方（按即原告）辦理產權過戶事宜」等語，且遍觀契約書中並無其他任何有關事後再
　　辦理分割移轉登記情事之約定，足認兩造於訂時之時，並未就系爭土地當時不能移轉登
　　記之情事有所特約，自難謂兩造於訂約時已預期於不能之情形除去後方為給付可言。再
　　者，原告提出被告於八十年七月四日領取尾款時出具之切結書中固載明「茲該土地尚未
　　完成分割登記，無法辦理產權過戶」等語，惟被告出具上揭切結書之日期，距兩造訂約
　　時已逾四年之久，自難以該切結書之記載作為兩造訂約時已有特約之憑據，且就上開「
　　茲該土地尚未完成分割登記，無法辦理產權過戶」之文義以觀，顯係著重於「分割登記
　　」而言，並未提及前述系爭土地因屬農地致不能移轉登記予原告等情，是以上開切結書
　　尚不足證明兩造預期於系爭土地變更地目為非農地後，再辦理分割移轉登記乙節有所約
　　定之事實。據上，原告主張依民法第二百四十六條第一項但書規定認為兩造買賣契約非
　　屬無效云云，不足採信，兩造買賣契約應認為無效。
五、按債權人依民法第二百二十六條有關債務不履行得請求損害賠償之規定，係以因可歸責
　　於債務人之事由，致給付不能者為其要件；亦即兩造間須有契約關係存在，而該契約義
　　務因可歸責於債務人之事由，致給付不能者方得適用。查本件兩造買賣契約係屬無效已
　　如前述，被告自無依上開無效之契約負有給付義務可言。從而原告基於無效之買賣契約
　　關係，對被告為債務不履行損害賠償之請求，於法自無理由。從而原告依債務不履行契
　　約關係請求被告給付損害賠償壹佰柒拾萬零壹仟伍佰柒拾伍元，為無理由，應予駁回。
六、因本案事證已臻明確，兩造其餘主張陳述及所提之證據，均毋庸再予審酌，附此敘明。
七、本件原告之訴為無理由，依民事訴訟法第七十八條，判決如主文。
中　　　　華　　　　民　　　　國　 九十一　 年　　 十一　　　月　　 十三　　　日
　　　　　　　　　　　　　　　　　臺灣臺中地方法院民事第四庭
~B法　　　官　王有民
右為正本係照原本作成
如對本判決上訴，須於判決送達後廿日內向本院提出上訴狀
中　　　　華　　　　民　　　　國　 九十一　 年　　 十一　　　月　　 十八　　　日
~B法院書記官
